【裁判字號】    97,訴,6407
【裁判日期】    980624
【裁判案由】    返還土地
【裁判全文】
臺灣臺北地方法院民事判決              97年度訴字第6407號
原      告  甲○○
訴訟代理人  林聖鈞律師
複代理人    劉韋廷律師
被      告  乙○
訴訟代理人  蔡明和律師
上列當事人間請求返還土地事件，本院於中華民國98年5月27日
言詞辯論終結，判決如下：
    主  文
原告之訴駁回。
訴訟費用由原告負擔。
    事實及理由
一、原告起訴主張：
    其於民國81年7月6日向訴外人王鏡之以新臺幣（下同）720
    萬元承購臺北市○○區○○段2小段222、222-7地號土地其
    中權利範圍各94/99643部分及其上揭地段4354建號建物權利
    範圍全部（下稱系爭不動產），惟因其從事房屋仲介業務，
    為免買賣系爭不動產造成與公司間之誤會，且其名下已有不
    動產之登記，無法以其名義購買為國宅之系爭不動產，遂接
    受當時已有結婚計畫之男友戴迪建議，借用戴迪之弟即被告
    名義為系爭不動產之登記，並約定尾款300萬元以被告名義
    申辦房屋貸款，由被告貸款以相當於租金之方式支付之，其
    餘價金則皆由原告所出資，被告並住進系爭不動產使用迄今
    。然現其與被告間借名關係已無繼續之必要，遂以起訴終止
    與被告間借名登記契約，其借名法律關係既經消滅，被告自
    應移轉該財產之登記予原告。又被告享有系爭不動產登記之
    利益，係基於與兩造間之借名登記之法律關係，然上開法律
    關係業經原告終止之，被告即喪失對系爭不動產之合法占有
    權源，爰依民法第767條物上請求權之規定請求被告移轉登
    記之云云。並聲明：(一)被告應將臺北市○○區○○段2小段
    222、222-7地號土地其中權利範圍各94/99 643部分及其上
    同地段4354建號權利範圍全部之所有權移轉登記予原告。
    (二)願供擔保，請准宣告假執行。
二、被告則以：系爭不動產係被告父母所購置予被告，並由被告
    父母委任原告及訴外人戴迪居間交涉並辦理系爭不動產登記
    之相關事宜。系爭不動產之售價經原告及戴迪告知為750萬
    ，其中頭期款450萬元為被告母親戴薛少芬於81年10月13日
    交付戴迪給付之，尾款300萬元則由被告向中央信託局台北
    分局城中辦事處（現為台灣銀行金山分行，下稱台灣銀行）
    貸款給付之。且伊當時為大成報記者，有正當職業及收入，
    並非無資力。伊未曾與原告約定借名登記契約，系爭不動產
    之買賣契約所增列之註記係原告事後擅自加註。又系爭不動
    產之地價稅及房屋稅，自82年至97年間均由伊所繳納，原告
    稱伊所繳之房屋貸款為使用系爭不動產之租金，惟以伊當時
    貸款金額300萬元、利率為9.8％計算，伊每月應攤還本金為
    28,555元，加計房屋稅11,370元、地價稅2,912元 (以83年
    度計算），房屋每月管理費1,000元、社區維護費每月300
    元，四者平均每月2,490元，則伊對系爭不動產每月需繳付
    31,045元，尚不包括水電及瓦斯費用，顯高於當時系爭不動
    產同棟房舍之房租，故系爭不動產若非為伊所買受，伊何須
    多支出1萬多元。另伊於91年間曾以大筆金額還款於貸款銀
    行，若伊僅為系爭不動產之登記名義人，伊何須提前還款。
    況系爭不動產之建物及土地所有權狀正本現皆由伊所保存，
    核與一般借名登記情形不同等語，資為抗辯。並聲明：(一)原
    告之訴及假執行之聲請駁回。(二)如受不利益判決，願供擔保
    請准免為假執行。
三、查原告主張其於81年7月6日就系爭不動產與王鏡之簽立不動
    產買賣契約書，且系爭不動產登記於被告名下等情，業據其
    提出系爭不動產之買賣契約書、系爭不動產之建物及土地所
    有權狀為憑（見本院簡易庭97年度北調字第611號，下稱北
    調卷，第9頁至第18頁），並為被告所不爭執，堪信為真實
    。
四、按所謂借名登記契約，係在目的無違強制、禁止規定或悖於
    公序良俗，且原因正當之前提下，當事人約定一方所有應經
    登記之財產，以他方為登記名義人，惟自己仍保留管理、使
    用、處分之權之無名契約。其性質與委任契約類同，非必為
    有償契約，應類推適用委任關係終止、消滅之規定。本件原
    告主張系爭不動產係其買受後借用被告之名義辦理所有權登
    記，兩造間有借名登記契約存在，惟為被告所否認。是本件
    所應審究者厥為：兩造間就系爭不動產是否有借名登記契約
    存在？茲析述如后：
  (一)按當事人主張有利於己之事實者，就其事實有舉證之責任，
    民事訴訟法第277 條前段定有明文。又事實有常態與變態之
    分，其主張常態事實者無庸負舉證責任，反之，主張變態事
    實者，則須就其所主張之事實負舉證責任，參酌土地法第43
    條規定，不動產登記名義人即為不動產之所有權人，此為社
    會通念之常態事實，反之，不動產登記名義人非不動產之實
    際所有權人，則為社會之變態事實。次按民事訴訟如係由原
    告主張權利者，應先由原告負舉證之責，若原告先不能舉證
    ，以證實自己主張之事實為真實，則被告就其抗辯事實即令
    不能舉證，或其所舉證據尚有疵累，亦應駁回原告之請求（
    最高法院17年上字第917號判例意旨參照）。本件原告主張
    兩造間就系爭不動產有借名登記契約存在，其為實際所有權
    人之變態事實，為被告所否認，依上揭規定及說明，原告自
    應就其主張兩造間有借名登記契約存在之變態事實，負舉證
    責任。
  (二)原告主張其於81年7月6日向王鏡之以720萬元承購系爭不動
    產，系爭不動產之價金除尾款300萬元外，均由其以現金或
    支票方式繳納，又其係聽從戴迪建議，遂借用戴迪之弟即被
    告名義為系爭不動產之登記名義人等情，業經其聲請傳喚證
    人戴迪、黃文玲、邱瓊瑛為證。經查：
  1.證人戴迪固到庭證稱：「系爭房屋原本是王鏡之所有，我是
    他的房客，聽聞王鏡之要賣，我殺價到720萬元，我就介紹
    原告甲○○來買，..... 系爭房屋是國宅，購買的人有資格
    限制，原告不符合資格，本來是說要用我的名字，我負債累
    累不適合，就想說用我弟弟名字登記，當時被告有同意，我
    有跟他說過幾年還回來，被告有說好，後來就以被告名字做
    登記，後來原告付系爭房屋價金給黃文玲，有看到的有現金
    、有支票，支票是原告開的台支本票。」、「（證人當時與
    原告認識多久？關係為何？）原告專門買賣房子，就有認識
    ，當時只是普通朋友，並未深交。」、「我當初被騙了1、2
    千萬元，包括我爸爸、姊姊、同學都是我的債主，他們一直
    跟我要錢，我一無所有，我就去開計程車，還做仲介還債，
    我怎麼賺都還不起，後來我就把房子賣掉還錢，與系爭房屋
    無關。」、「（證人之家人還有無別人借名義給原告？）有
    ，我姊夫跟被告，除了系爭房屋外，被告還有借名給原告，
    是南京西路316號10樓之9，但後來被告有還。」「（當初賣
    忠孝東路的房子，父母親是否知情？）他們不知道。」、「
    （證人既然負債累累，為何會同意將抵押權設定在證人名下
    ？）因為原告愛我，當時他什麼都可以。」、「我父母親不
    知道原來的房子沒有了，他們以為系爭房屋是他們的，我沒
    有把來龍去脈跟他們說。我當初就跟他們說房子賣掉了，來
    買系爭房屋。」、「（證人有無跟任何家人稱系爭房屋是賣
    掉原來的房子的錢來買系爭房子的？）沒有。」等語（見本
    院卷第94頁第100頁）。惟查：
  證人戴迪就其當時與原告之關係為何及其父母親是否知悉賣
    掉上述忠孝東路房子乙節，原分別證稱：「只是普通朋友，
    並未深交。」、「他們不知道。」等語，嗣又稱：「因為原
    告愛我，當時他什麼都可以。」、「我當初就跟他們說房子
    賣掉了。」等語，顯係前後供述不一、多有矛盾之處。
  又其證述有將忠孝東路房屋賣掉之價金用來清償其姊姊戴小
    蓮借款乙節，業經證人戴小蓮到庭否認上情（見本院卷第
    121頁）。
  再證人戴迪證述被告除本案外，尚有借名予原告乙節，業經
    被告所否認，並提出上開台北市○○○路316號10樓之9之建
    築物改良登記簿（見本院卷第153、154頁）為憑，堪信為真
    實。
  另參以證人戴小蓮即被告之姊姊到庭證述：「當初是我爸媽
    住在系爭房屋之隔壁，戴迪是老大，什麼事都是戴迪做主，
    我爸媽就賣掉原先住的房子，來買系爭房子，我爸爸說已經
    買過房子給戴迪，因此系爭房屋就要買給被告乙○，辦手續
    跟買賣是由戴迪去處理，與原告甲○○無關，當初我們是大
    家一起開會，我親耳聽到爸爸說房子要買給乙○.... 後來
    問戴迪房子買賣價金多少以及買賣過程，戴迪都不說。」等
    語（見本院卷第73頁）；證人戴佩樺即被告之姊姊到庭證述
    ：「當初我爸爸是住在系爭房屋的隔壁棟，因為我母親身體
    不好，認為是這棟房子風水不好，戴迪住在系爭房屋之同棟
    ，就說服我爸媽購買系爭房屋，然後就叫戴迪處理，戴迪就
    將原來的房子賣掉，來買系爭房屋，中間買賣價金為何，戴
    迪都不說。當時買的時候沒說要登記給誰，但是後來就登記
    給乙○，.. 有親耳聽我媽媽說房子要登記給乙○，買房子
    的價金是我媽媽付的，但不知道付了多少錢，只知道賣掉原
    先房子的錢都交給戴迪去買這棟房子，........ 」、「（
    證人前稱買系爭房屋的錢是賣掉原先房屋的錢，是聽何人所
    說？）我親耳聽到我母親說的。」等語（見本院卷第74頁）
    ；證人戴遜即被告之姊姊亦證稱：「約民國81年時，我剛好
    回台灣，當見到我哥哥戴迪，跟我母親討論說目前住的房子
    不舒服要我父母搬家，但我母親不同意，他說目前這個房子
    ( 忠孝東路3段218號)想要留給乙○，戴迪後來又來了幾次
    ，且帶原告到家裡，來說服我母親賣這個房子，後來母親改
    變心意，因為戴迪同意將系爭房屋登記在被告名下」等語（
    見本院卷第118頁），查上開三位證人就系爭買賣過程雖未
    親自參與處理，但渠等所證述買賣過程情節大致相同，尚難
    任有何虛偽之處，然證人戴迪上開證述卻與之多有出入，綜
    此，證人戴迪之證詞顯有前後供述不一、矛盾與實際情形不
    符之處，是其證詞尚難採信。
  2.證人黃文玲即系爭不動產之出賣人王鏡之之代理人雖到庭證
    述：「系爭房屋原先是我公公王鏡之所有，戴迪是當時的房
    客，因為我公公想把房屋賣掉，戴迪說他可以介紹原告甲○
    ○來買房子，因為我公公委託我幫他處理系爭房屋買賣之事
    宜，談定價金為720萬元，每次接觸的對象都是戴迪、原告
    甲○○，買賣契約是我代替王鏡之跟甲○○簽訂的，中途付
    款時，我都有簽名，是甲○○交付錢給我的，我記得有以開
    銀行本票方式給付，好像有支票及銀行本票，有沒有現金我
    不太記得，我們有一個買賣契約上面寫的很清楚，因為系爭
    房屋為國宅，有特定對象過戶的問題，我公公說在買賣合約
    上要載明如系爭契約要以他人名義登記，往後有任何問題我
    們就不負責了，我記得買賣契約有約定要登記給乙○，我有
    問甲○○為何要登記給乙○，因為甲○○說他沒有買系爭房
    屋之資格。」、「（提示買賣契約書及交款備忘錄，是否當
    時簽立之系爭契約？交款備忘錄之簽名是否證人所簽？）是
    ，是我的簽名。我確定是甲○○交票給我，但票據上的內容
    如何人為發票人我現在不記得了。」、「（何以證人記得系
    爭房屋是要登記給乙○？原告有無事先與證人聯繫要做證之
    事項？）戴先生有打電話給我，但我沒有主動回他電話，後
    來一個多月前，戴迪說有這樣的糾紛，問我記不記得有賣房
    子給甲○○，因為太久了我不記得細節，戴迪說是過戶的問
    題，我說不是很久的事嗎，為何提到此事，戴迪請我就買賣
    房屋的事來法庭作證。當時戴迪有將本件系爭房屋買賣的過
    程重述一次給我聽，我有問他登記的名字是誰，戴迪跟我說
    是乙○，所以我才記得。」等語（見本院卷第75頁至第77頁
    ），依其證詞僅能證明系爭不動產之買賣契約係原告與戴迪
    出面與賣方接洽簽立，及原告有以支票給付價金之方式交付
    支票予出賣人，惟仍無法證明上開作為價金給付之支票之發
    票人為原告，及原告確實有出資系爭不動產之事實，又查證
    人亦自承「戴迪說有這樣的糾紛，問我記不記得有賣房子給
    甲○○，因為太久了我不記得細節..... 當時戴迪有將本件
    系爭房屋買賣的過程重述一次給我聽」等語，堪認證人黃文
    玲上開陳述顯受戴迪所引導，而戴迪之證詞難認屬實，業如
    上述，綜此，亦難以證人黃文玲之證詞而遽論兩造間有借名
    登記之法律關係存在。
  3.證人邱瓊瑛即系爭不動產買賣之代書到庭證述：「我是系爭
    房屋買賣之代書，當時是甲○○委託我的，房子是王鏡之的
    ，當時甲○○與賣方的代理人黃文玲以及戴迪三人一起到我
    的事務所簽約，不動產契約書是我們提供的，上面加註的字
    是我先生寫的，加註的事項是因為系爭房屋為國宅，因為甲
    ○○說他名下有房子，不可以以他的名義登記，戴迪就問甲
    ○○說，他弟弟沒有房子，可否借他的名字登記，甲○○說
    同意，所以當時合約書上有特別加註暫時借戴迪的弟弟的名
    字乙○登記產權。」、「（證人是否記得是何時的事情？）
    約81年，幾月份不記得了，當時大家穿的是何季節的衣服我
    不記得。」、「（在系爭房屋接觸前，是否認識戴迪、甲○
    ○？）先前僅認識戴迪，戴迪曾介紹不動產給我們辦。」、
    「（最近有無再跟兩造、戴迪接觸？）我接到法院傳票後有
    打電話給戴迪，問他本件的事情。」、「（該件買賣契約書
    是否當天簽約當天用印？）契約上面的加註簽約後再補的，
    因為簽約後發現系爭房屋為國宅不能登記給甲○○，所以又
    來加註。」、「（為何證人剛剛稱是在簽約時就加註文字，
    現在又稱是後來加註的？）我剛剛是說我記得合約上面有特
    別加註這些事情，現在看到合約才記得是事後加註的，我們
    是簽約後去查，不是不是，應該是簽約的時候就知道是國宅
    ，就跟他說是國宅，甲○○不能登記為所有權人，可能是事
    後甲○○又來補充，說要暫時借乙○的名字登記。」、「（
    何以法官詢問系爭買賣過程時，證人記得如此詳細順暢？）
    因為我接到傳票後有打電話給戴迪，戴迪跟我說當時登記的
    房子，現在甲○○要過戶回來，但乙○不同意。」、等語（
    見本院卷第77頁至第81頁），然衡諸證人邱瓊瑛承辦系爭不
    動產買賣事宜，迄今已逾17餘年，證人邱瓊瑛對買賣過程中
    之發生時間或契約加註事宜等事項，均不復記憶或證述不清
    ，惟僅就系爭不動產之借名登記乙節，證述詳實，顯與常情
    不符，又證人邱瓊瑛為上開證述前曾與戴迪聯絡，並經戴迪
    陳述相關事宜，是難排除證人邱瓊瑛之記憶，因受戴迪陳述
    所影響，而致有偏頗之處，是證人邱瓊瑛之上開證詞亦難採
    信。
  (三)原告雖另主張以系爭不動產買賣契約書上之記載：「本案買
    賣不動產產權名義登記甲方同意以乙○名義登記，甲方決無
    異議」等語，並提出上開買賣契約之交款備忘錄以證明買賣
    價金由其給付云云，為被告所否認，並辯稱系爭不動產買賣
    簽立過程均委由戴迪處理等語。原告上開主張雖經其提出系
    爭不動產買賣契約書為憑（見北調卷第9、11頁），惟依民
    法之委任關係，受任人得以自己名義為法律行為，僅需將最
    後法律效果歸屬本人即可，是尚難以上開不動產之買受人為
    原告及上開之記載即推論兩造間有借名登記契約存在，又依
    上開交款備忘錄所載，亦無法證明原告所交付之現金為其所
    有，而非經他人轉交，亦無法證明原告交付之票據究為何人
    所有，再衡以原告主張就系爭不動產出資420萬元之數額不
    可謂不大，本當有相關之資金流程、往來憑證可資佐證，然
    原告就此均未為說明並舉證以實其說，則原告主張其有出資
    等情，委無足取。
  (四)又查系爭不動產之土地及房屋之所有權狀正本，現均為被告
    所持有中，亦經被上訴人於本院98年5月27日言詞辯論期日
    時當庭提出，經核閱無訛（見本院卷第165頁至第167頁）。
    衡諸借名登記契約之性質，雖以他人為登記名義人，惟真正
    所有權人自己仍保留管理、使用、處分之權限，依社會一般
    常情，真正所有權人必會持有該不動產所有權狀正本，籍以
    保障自己之管理、使用、處分之權利，原告為從事不動產仲
    介之人，並有多次買賣不動產之經驗，業經原告自承在案，
    原告對不動產買賣處分之相關事宜，自較諸一般人熟稔，如
    其果為系爭不動產之真正所有權人，依其智識、經驗，焉有
    既未保管系爭不動產土地房屋所有權狀正本，復未簽訂借名
    登記契約之書面文件，籍以保障其權利之可能，顯悖於常理
    與一般經驗法則。再被告抗辯系爭不動產之尾款300萬元，
    係由其向台灣銀行申辦貸款方式繳付之，且其曾於91年間單
    筆還款100萬元；歷年之房屋稅、地價稅亦均由其繳納，業
    據其提出貸款繳款證明、地價稅及房屋稅繳款書為憑（分見
    本院卷第11頁至第35頁、第43頁至第54頁），且為原告所不
    爭執，堪信為真實，原告雖主張此係以被告繳納上開費用抵
    償系爭不動產之租金云云，惟如原告確為系爭不動產之真正
    所有權人，被告於兩造間借名契約未明確約定契約期限及返
    還時間等事宜時，何以願意以大筆金額還款於貸款銀行且負
    擔歷年之稅賦等情，亦悖於一般之不動產借名登記之情形。
    另系爭不動產自買賣契約成立時即81年間，即由被告使用占
    有中，果原告為系爭不動產之真正所有權人，何以放任系爭
    不動產由被告使用、占有16年，而遲至16年後方起訴主張自
    身之權利，亦非無疑。綜此，原告所提之各項主張、證據，
    均無法認定兩造間有借名登記契約存在之事實，詳如前述，
    是則，原告就其主張借名登記契約存在之事實，既未能舉證
    證明，其請求返還系爭不動產，即屬無據，應予駁回。
五、綜上所述，原告本於終止借名登記契約，依所有物返還請求
    權，訴請被告返還系爭不動產，為無理由，不應准許。
六、原告之訴既經駁回，其假執行之聲請應併予駁回。
七、本件事證已臻明確，兩造其餘攻擊防禦方法，經審酌後，或
    與本件無涉，或與判決結果不生影響，毋庸一一論列，併此
    敘明。
八、訴訟費用負擔之依據：民事訴訟法第78條。
中    華    民    國    98    年    6     月    24    日
                  民事第二庭    審判長法  官  朱漢寶
                                      法  官  鍾素鳳
                                      法  官  陳雯珊
以上正本係照原本作成。
如對本判決上訴，須於判決送達後20日內向本院提出上訴狀。
中    華    民    國    98    年    6     月    24    日
                                      書記官  陳彥樺


司法院資訊處製作；財團法人民間司法改革基金會備份。
